【裁判字號】    92,台上,4014
【裁判日期】    920724
【裁判案由】    違反毒品危害防制條例
【裁判全文】
最高法院刑事判決                              九十二年度台上字第四０一四號
    上  訴  人  甲○○
    選任辯護人  陳清華律師
右上訴人因違反毒品危害防制條例案件，不服台灣高等法院花蓮分院中華民國九十二
年五月二十九日第二審判決（九十二年度上訴字第九十號，起訴案號：台灣台東地方
法院檢察署九十一年度偵字第八五一號），提起上訴，本院判決如左：
    主  文
原判決關於販賣第一級毒品及販賣第二級毒品罪部分撤銷，發回台灣高等法院花蓮分
院。
其他上訴駁回。
    理  由
本件分兩部說明之。
一販賣第一級毒品及第二級毒品罪（撤銷發回）部分：
原判決認定上訴人甲○○與其女友戴竹英基於意圖營利之概括犯意，自民國九十年九
月起，先後向趙家仁販入數量不等之第一級毒品海洛因，再於九十年十二月二日及九
十一年八月二十六日，分別在花蓮市或屏東市販賣予陳龍輝、張登科。嗣上訴人於九
十一年九月二十日在高雄市向趙家仁販入海洛因二百二十五公克（毛重）；於同年九
月二十一、二日在彰化縣鹿港鎮又向李曜助及綽號「萬成」者販入海洛因磚一塊。另
於同年八月十五日在花蓮縣玉里鎮販賣三兩第二級毒品甲基安非他命予邱顯德等情。
因而撤銷第一審關於販賣第一級毒品及販賣第二級毒品罪部分之判決，改判仍論處上
訴人共同連續販賣第一級毒品及共同販賣第二級毒品二罪罪刑（均屬累犯）。固非無
見。
惟查，(一)、第一審檢察官公訴意旨，指訴上訴人意圖營利，自九十年九月間起，向趙
家仁等人平均每星期購入第二級毒品安非他命七兩至三兩部分之事實，究否成立犯罪
？原判決漏未審究及說明，自有已受請求之事項未予判決之違法。(二)、按沒收為從刑
，乃刑罰之一種，除違禁物或法律明文「不問屬於犯人與否沒收之」之特別規定外，
基於刑罰止於犯人一身之原則，沒收物應依刑法第三十八條第一項第二款、第三款及
同條第三項之規定，以屬於犯人所有者為限，始得沒收之。毒品危害防制條例第十九
條第一項關於「犯第四條至第九條、第十二條、第十三條或第十四條第一項、第二項
之罪者，其供犯罪所用或因犯罪所得之財物，均沒收之。」之規定，亦不例外。原判
決理由（第十九頁最後一行）論述，扣案如原判決附表二、三所示（夾鍊袋、電子磅
秤、壓縮工具）之物品，係供販賣第一級毒品所用之物，應依上開條例第十九條第一
項沒收云云，並未說明上述物品是否上訴人或其他共同正犯所有，事實欄對此亦未認
定，則其適用上開規定，逕予諭知沒收，自屬適用法則不當之違誤。(三)、原判決（第
二頁第十三至十六行）事實欄認定上訴人與戴竹英基於意圖營利之概括犯意，於九十
年九月起，先後向趙家仁販入海洛因等情，但其理由欄對此並未明其憑以認定之證
據及理由；且未論述如何認定戴竹英共同販入毒品之憑據，同屬理由不備。(四)、原判
決事實欄（第二段之(二)）認定上訴人經由友人林正義介紹及打電話聯絡，向李曜助、
「萬成」者洽購，販入海洛因磚一塊，並約定部分貨款（四十萬元）由上訴人匯款予
林正義，再由林正義交付李曜助，嗣於九十一年九月二十二日凌晨一時許，林正義與
上訴人相偕至約定地點，販入海洛因磚一塊等情。倘屬無訛，該林正義之行為究否已
達參與實施犯罪構成要件之程度，應論以共同正犯？此與共犯型態如何攸關，原判決
未詳細審認及說明，自屬可議。又此部分事實，原判決並未認定戴竹英有何參與實施
犯罪之行為，或與上訴人如何基於犯意聯絡而分擔實施犯行之事實，其遽認戴女就此
應負共同正犯之刑責，亦嫌理由不備。(五)、原判決事實欄述，上訴人向李曜助販入
海洛因後，未及賣出，經警察於原判決附表三所示時間、地點查扣得海洛因（淨重六
八０‧八公克）及安非他命（一‧五公克）等情（見原判決第四頁第九、十行）。此
查扣之安非他命究屬何人所有？倘係上訴人所有，其何故持有？上訴人是否因此觸犯
何一罪名？原判決並未釐清，復未說明其理由，即於論處上訴人共同販賣第二級毒品
罪名下逕行諭知沒收，致本院無從為適用法律當否之判斷，自嫌未盡調查能事及理由
不備。(六)、依原判決理由（第三段之(三)）所述，戴竹英僅供認於上訴人在九十一年九
月二十日向趙家仁販入海洛因後，參與分裝毒品而已，乃原判決（第三頁第十三、十
四行）事實欄認定戴竹英於九十一年九月二十日上訴人向趙家仁販入海洛因、及九
十一年九月二十一日上訴人向李曜助販入海洛因磚後，均參與共同分裝毒品準備販售
，前後不一致，自屬可議。上訴人上訴意旨，指摘原判決此部分為不當，非無理由，
應認有撤銷發回更審之原因。又原判決認為無罪（不另為無罪諭知）部分，因與前開
發回部分，有審判不可分之關係，爰一併發回更審。附此明。
二轉讓第二級毒品罪（上訴駁回）部分：
查第三審上訴書狀，應述上訴之理由，其未述者，得於提起上訴後十日內補提理
由書於原審法院，已逾上述期間，而於第三審法院未判決前仍未提出上訴理由書狀者
，第三審法院應以判決駁回之。刑事訴訟法第三百八十二條第一項、第三百九十五條
後段規定甚明。本件上訴人甲○○因轉讓第二級毒品罪部分之案件，不服原審判決，
於民國九十二年六月十六日提起上訴，並未述理由。迄今逾期已久，於本院未判決
前仍未提出。依上開規定此部分上訴自非合法，應予駁回。
據上論結，應依刑事訴訟法第三百九十七條、第四百零一條、第三百九十五條後段，
判決如主文。
中      華      民      國    九十二    年      七      月     二十四   日
                              最高法院刑事第六庭
                                  審判長法官  吳  雄  銘
                                        法官  池  啟  明
                                        法官  石  木  欽
                                        法官  郭  毓  洲
                                        法官  吳  三  龍
      右正本證明與原本無異
                                              書  記  官
中      華      民      國    九十二    年      七      月    二十八    日
                                                                        Ｒ


司法院資訊處製作；財團法人民間司法改革基金會備份。
